最高法院刑事判決　　　　　　九十六年度台上字第一二五二號
上　訴　人　台灣高等法院台南分院檢察署檢察官
被　　　告　甲○○
　　　　　　乙○○
上 列 一人
選任辯護人　黃溫信律師
　　　　　　徐美玉律師
　　　　　　黃紹文律師
上列上訴人因被告等貪污案件，不服台灣高等法院台南分院中華
民國九十五年十二月五日第二審更審判決（九十五年度上更(二)字
第二五二號，起訴案號：台灣台南地方法院檢察署九十一年度偵
字第二六三五、五○一三號），提起上訴，本院判決如下：
    主  文
上訴駁回。
    理  由
按刑事訴訟法第三百七十七條規定：上訴於第三審法院，非以判
決違背法令為理由，不得為之。是提起第三審上訴，應以原判決
違背法令為理由，係屬法定要件。如果上訴理由狀並未依據卷內
訴訟資料，具體指摘原判決不適用何種法則或如何適用不當，或
所指摘原判決違法情事，顯與法律規定得為第三審上訴理由之違
法情形，不相適合時，均應認其上訴為違背法律上之程式，予以
駁回。本件原判決以公訴意旨略稱：被告乙○○係法務部調查局
台南市調查站（下稱台南市調查站）調查員，負責犯罪調查工作
，係依據法令從事公務之人員。民國九十年四月十九日，教育部
中部辦公室將財團法人台南巿私立建業高級中學（下稱建業中學
）涉嫌挪用校款之資料函送偵辦，台南市調查站指派乙○○查證
。經乙○○研析相關資料後，認建業中學董事長即被告甲○○涉
有侵占台灣大哥大基地台租金及中餐證照班收入嫌疑，乃於同年
五月二十四日簽請查核該校銀行帳戶、對帳單。嗣乙○○向建業
中學調閱相關資料及訪談該校校長何明家後，發現甲○○及該校
總務主任江蘭香（業經判決無罪定讞）擅將台灣大哥大基地台租
金及保證金計新台幣（下同）二十七萬元，存入甲○○之子陳重
光之郵局帳戶，未記載於學校帳簿內，亦無收支傳票；且該校中
餐證照班一至十九期學費及材料費收入，亦違反會計程序，未記
入學校總收支帳內，有與私人款項相互流用，涉嫌侵占學校公款
情事。詎未續追查，在訪談何明家後，與甲○○密切往來。甲○
○即利誘乙○○擔任該校法律顧問，期約予以酬庸。乙○○明知
不得兼職及收取不正利益，為圖私人不法利益，乃不舉發甲○○
犯罪；復應甲○○之要求，於同年七月九日，為其繕打「建業高
中薪資清償證明書」，以應付教育部中部辦公室。又明知教育部
中部辦公室已委託建昇財稅聯合會計師事務所（下稱建昇會計師
事務所）查核中，為包庇甲○○犯罪，乃急於同年七月六日，以
甲○○於八十七、八十八學年度分別捐贈八百三十六萬元、三百
八十萬元給該校，應無掏空學校資產為由，將全案依行政程序簽
陳結案。旋因台灣高等法院台南分院檢察署認該案調查未盡，重
新發交台灣台南地方法院檢察署檢察官指揮法務部調查局南部地
區機動工作組協助調查。而乙○○負責台南市南區之據點調查，
仍經常私下幫甲○○撰寫「獎助金變更使用計劃」、「財務改善
計劃書」及「台南市私立建業高中未來三年收支結餘表」，以應
付教育部中部辦公室。甲○○並於九十一年一月間，將建昇會計
師事務所製作查核報告書交予乙○○研析，請其研擬訴願書致教
育部訴願審議委員會。乙○○從該份會計師查核報告中，亦發現
甲○○與江蘭香於八十九年七、八月間，另有出租校地供遠傳電
信與和信電信作為基地台使用，將租金與保證金合計六十萬元收
入分別存入陳重光帳戶內。又甲○○自八十六年至八十九年合計
捐贈予該校二千二百五十九萬零一百十三元捐款亦未撥入該校帳
戶內，均不加以調查，以包庇甲○○犯行。甲○○為感謝乙○○
之協助，乃於九十一年二月農曆年前，先行支付一萬元之賄款予
乙○○等情。因認乙○○涉犯貪污治罪條例第四條第一項第五款
之違背職務收受賄賂罪嫌，甲○○涉犯同條例第十一條第一項之
行賄罪嫌。惟經審理結果，認為不能證明被告等犯罪，爰維持第
一審諭知其無罪之判決，駁回檢察官在第二審之上訴，已綜合全
部卷證資料，逐一斟酌論斷，詳敘其無從形成被告有罪判決之心
證理由，從形式上觀察，並無判決違背法令之情形存在。查證據
之取捨及其證明力之判斷，屬於事實審法院之職權，苟其所為之
判斷，並不違背經驗法則及論理法則，即不能任意指為違背法令
，而執為合法之第三審上訴理由。原判決依據證人即建昇會計師
事務所會計師胡正祥及李若雲、洪嘉婉、王博護之證詞暨代償支
票、代發薪資、代付地租收據等證據資料認定：甲○○於七十四
年間接任建業中學董事長時，即代償學校負債二千餘萬元，另自
八十五年至八十九年間因學校嚴重招生不足，其總支出大於總收
入共二千二百多萬元。而建業中學之收入除學費、基地台租金、
教育部補助款外，並無他人捐贈，不足部分均由甲○○支付。建
業中學雖然公私帳目不分，有互相流用情形，但該校既屬虧損累
累，自無餘款可供侵占，此乃當然之理。且甲○○捐贈學校金額
大於基地台租金及中餐證照班學費與材料費收入甚多，乙○○奉
命調查建業中學不法乙案，就調卷、訪談所得資料，認甲○○並
無侵占校產情事，因而簽陳層轉法務部調查局核准列參，其於呈
報過程中，並未發現有不法情事。且依刑事訴訟法第二百三十一
條之一規定，檢察官對於司法警察官或司法警察移送或報告之案
件，認為調查未完備者，得將卷證發回，命其補足，或發交其他
司法警察官或司法警察調查，乙○○奉命調查建業中學侵占校產
乙案，檢察官認為台南市調查站調查未完備者，本得將卷證發回
繼續調查，惟檢察官亦認甲○○犯罪嫌疑不足而簽結在案。雖另
案檢察官將甲○○、江蘭香以侵占等罪嫌起訴，但仍經原法院判
決無罪定讞（九十二年度上訴字第一二九三號），故其最後審判
結果仍與乙○○調查結果並無異致，俱見乙○○當時依調查結果
，認定甲○○等人未涉侵占等罪嫌，並無違背職務包庇圖利情事
，事證明確。原審因而諭知被告等無罪，此乃其取捨證據及證據
證明力判斷職權之合法行使，其所為判斷，尚無悖離一般經驗法
則，自不得指為違法。次查收受賄賂罪，須以他人有行求賄賂之
事實為前提，若他人所交付之物並非基於行賄意思，則其物即非
賄賂，自無收受賄賂可言，故賄賂必須與公務員之職務行為或違
背職務行為具有一定之對價關係，苟非關於職務行為或違背職務
行為之報酬，即不得謂為賄賂。乙○○平時固兼職代書，為客戶
代撰書狀，索取代書費。但其早於九十年六月底即將建業中學涉
嫌不法案簽陳層報法務部調查局核准列參在案。嗣受甲○○委託
，代建業中學撰寫「補陳補助金變更」、「收支餘額表」、「陳
報財務改善計劃」、「獎助金訴願」等書狀，向教育部中部辦公
室陳情，甲○○乃於九十一年二月間農曆年時支付一萬元予乙○
○，此乃代書費之報酬，非關於職務行為或違背職務行為之對價
，原判決以該款非為賄款，被告二人並無交付、收受賄賂之意思
，不成立貪污治罪條例對於違背職務行為交付、收受賄賂罪。其
適用法律，並無違誤。另查公務員應遵守誓言，忠心努力，依法
律命令所定，執行其職務；不得假借權利以圖本身或他人之利益
，公務員服務法第一條、第六條前段分別定有明文。公務員違反
上開規範，因失職而遭受懲戒處分，除其行為與刑事處罰之構成
要件合致外，不得追訴處罰；而貪污治罪條例第六條第一項第四
款、第五款規定之圖利罪，其犯罪構成要件以行為人「明知違背
法令」為必要，所謂「違背法令」，依立法理由之說明，該「法
令」係指法律、法律授權之法規命令、職權命令、委辦規則等，
對不特定多數人民就一般事項所作對外發生法律效果之規定而言
。所謂「明知」，即主觀上有違背法令以積極圖取不法利益之意
思，在客觀上並將該犯意表現於行為，因而獲得利益為要件。易
言之，其違背法令與圖得利益之間，必須具有相當之關聯性始足
當之。乙○○於任職調查員期間兼職代書，受甲○○委託，代建
業中學撰寫書狀，向教育部中部辦公室陳情，收受甲○○支付之
代書費一萬元，因違背公務員服務法規定而遭受免職處罰，然其
並非利用主管或監督之事務直接或間接圖自己私人之不法利益，
因而獲得利益；或對於非主管或監督之事務，利用職權機會或身
分圖自己私人之不法利益，因而獲得利益，原判決復認與貪污治
罪條例圖利罪之構成要件不符，其適用法則，仍無違誤。末按認
定犯罪事實，所憑之證據，雖不以直接證據為限，間接證據亦包
括在內，然無論直接或間接證據，其為訴訟上之證明，須於通常
一般之人均不致於有所懷疑，而得確信其為真實之程度者，始得
據之為有罪之認定，倘其證明尚未達到此一程度，而有合理性懷
疑之存在時，即無從為有罪之認定。茲檢察官所提出之證據，既
不足為被告有罪之積極證明，其指出之證明方法，復無從說服法
院以形成被告有罪之確信，或未指明其證據方法與待證事實之關
係，基於無罪推定之原則，原判決諭知被告等無罪，自與證據法
則無違。檢察官上訴意旨置原判決上開明確論斷於不顧，對原審
取捨證據及證據證明力判斷之審判職權行使，任憑己見，或就同
一證據資料為相異之評價，或就不影響於判決本旨事項再為事實
上之爭辯，均與法律規定得為第三審上訴理由之違法情形，不相
適合，其上訴為違背法律上之程式，應予駁回。
據上論結，應依刑事訴訟法第三百九十五條前段，判決如主文。
中　　華　　民　　國　九十六　年　  三 　 月 　十五 　日
                      最高法院刑事第二庭
                          審判長法官  紀　俊　乾
                                法官  黃　正　興
                                法官  陳　東　誥
                                法官  賴　忠　星
                                法官  林　開　任
      本件正本證明與原本無異
                                      書  記  官
中　　華　　民　　國　九十六　年　  三 　 月 　十九 　日
                                                   m
